【裁判字號】    95,上訴,1241
【裁判日期】    951213
【裁判案由】    違反毒品危害防制條例
【裁判全文】
臺灣高等法院臺南分院刑事判決        95年度上訴字第1241號
上  訴  人  臺灣臺南地方法院檢察署檢察官
被      告  甲 ○ ○
上列上訴人因被告違反毒品危害防制條例案件，不服臺灣臺南地
方法院95年度訴字第0911號中華民國95年9月8日第一審判決（起
訴案號：臺灣臺南地方法院檢察署95年度毒偵字第1144號，併辦
案號：同署95年度毒偵字第1587、2198號），提起上訴，本院判
      決如下：
    主  文
原判決撤銷。
甲○○施用第一級毒品，累犯，處有期徒刑壹年。扣案之第一級
毒品海洛因伍包（驗餘總淨重為零點伍陸公克，空包裝總重為壹
點貳參公克），第一級毒品海洛因貳包（驗餘總淨重零點壹玖公
克，空包裝總重零點陸貳公克），第一級毒品海洛因貳包（驗餘
總淨重零點壹伍公克，空包裝總重零點陸參公克）沒收併銷燬之
；扣案之外包裝袋共玖個及注射針筒二支均沒收。
    事  實
一、甲○○前因施用毒品案件，經臺灣臺南地方法院檢察署檢察
    官聲請強制戒治暨提起公訴，其中強制戒治部分經臺灣臺南
    地方法院以九十年度毒聲字第一三六一號裁定送強制戒治，
    於民國（下同）九十一年十月八日（原判決誤載為九日，應
    予更正）戒治完畢；至起訴部分則經臺灣臺南地方法院以九
    十年度訴緝字第六○號判決判處有期徒刑八月確定，而於九
    十二年六月九日執行完畢。詎甲○○竟猶不知悔改，於前案
    有期徒刑及強制戒治執行完畢釋放後五年內，復基於復基於
    施用第一級毒品海洛因之單一犯罪決意，自九十四年七月間
    某日起至九十五年六月二十一日中午十二時許止，在其坐落
    臺南市○○區○○路四段二九三號之住處內，以將海洛因加
    水再裝入針筒注射於血管之方式，施用海洛因多次。期間先
    於九十五年四月二十八日下午二時十分許，經警方持搜索票
    至前揭住處搜索而查獲，並扣得其所有之海洛因五包（驗餘
    總重○‧五六公克，空包裝總重一‧二三公克），且經其同
    意採驗尿液結果呈嗎啡陽性反應，始悉上情。嗣又於同年六
    月二十二日下午二時許，經警方再至前揭住處前盤查，復扣
    得其所有之海洛因二包（驗餘總重○‧一九公克，空包裝總
    重○‧六二公克），且經其同意採驗尿液結果呈嗎啡陽性反
    應，始又知悉上情。詎甲○○於當日晚上經警方移送臺灣臺
    南地方法院檢察署檢察官訊問並飭回後，仍承續前揭反覆施
    用第一級毒品海洛因之單一犯罪決意，至九十五年八月四日
    止，又在前揭住處以將海洛因加水再裝入針筒注射於血管之
    方式，再反覆施用海洛因多次；嗣於同年月四日下午一時二
    十分許，經警方持搜索票至前揭住處搜索再予以查獲，並扣
    得第一級毒品毒品海洛因二包（含袋重各○‧三公克）及注
    射針筒二支；後經警方將其帶回警局並經其同意後，採集其
    之尿液送驗，嗣因其尿液之檢驗結果亦呈毒品嗎啡陽性反應
    ，始再查獲上情。
二、案經臺南市警察局第六分局先後報請臺灣臺南地方法院檢察
    署檢察官偵查起訴，及由同分局報請同署檢察官偵查後移送
    原審及本院併辦。
    理  由
壹、程序方面：
    按觀察、勒戒或強制戒治執行完畢釋放後，五年內再犯毒品
    危害防制條例第十條之罪者，檢察官應依法追訴，毒品危害
    防制條例第二十三條第二項定有明文。查本件被告前因施用
    毒品案件，經臺灣臺南地方法院檢察署檢察官聲請強制戒治
    暨提起公訴，其中強制戒治部分經臺灣臺南地方法院以九十
    年度毒聲字第一三六一號裁定令入戒治處所，施以強制戒治
    一年，而於民國九十一年十月八日戒治完畢；有「臺灣高等
    法院被告前案紀錄表」一份在卷可稽（見本院卷第21頁）；
    被告此次於五年內即自九十四年七月間某日起至九十五年八
    月四日止，又在前揭住處，再犯施用毒品罪，揆諸前揭說明
    ，即應依刑事訴訟程序依法追訴、審理，合先敘明。
貳、實體方面：
一、查被告甲○○確有自九十四年七月間某日起至九十五年六月
    二十一日中午十二時許止，在其前揭住處內，以將海洛因加
    水再裝入針筒注射於血管之方式，施用海洛因多次；期間先
    於九十五年四月二十八日下午二時十分許，經警方持搜索票
    至前揭住處搜索並扣得其所有之海洛因五包，且經其同意採
    驗尿液結果呈嗎啡陽性反應，始悉上情。嗣又於同年六月二
    十二日下午二時許，經警方再至前揭住處前盤查，復扣得其
    所有之海洛因二包，且經其同意採驗尿液結果呈嗎啡陽性反
    應，始又知悉上情；詎甲○○於當日晚上經警方移送臺灣臺
    南地方法院檢察署檢察官訊問並飭回後，仍承續前揭反覆施
    用第一級毒品海洛因之單一犯罪決意，至九十五年八月四日
    止，又在前揭住處以同一方式，再反覆施用海洛因多次；嗣
    於同年月四日下午一時二十分許，經警方持搜索票至前揭住
    處搜索再予查獲，並扣得第一級毒品毒品海洛因二包及注射
    針筒二支；後經警方將其帶回警局並經其同意後，採集其之
    尿液送驗，嗣檢驗結果亦呈毒品嗎啡陽性反應，始再查獲上
    情之事實，已據被告甲○○於本院審理時坦承不諱在卷（本
    院卷第37至38頁），並有臺南市警察局第六分局初步檢驗報
    告書、送驗尿液年籍對照表各共三紙、搜索扣押筆錄共二紙
    、扣押物品目錄表二張及照片共十三張在卷可稽（見警卷(一)
    第7至8、10至11、15至16，警卷(二)第8至12頁，警卷(三)第7至
    08、10至15頁）；再被告分別於前揭時地經警方所採之尿液
    及扣得之白色粉末，經警方分別送由相關機關檢驗結果，其
    中尿液部分經「長榮大學」以 EIA酵素免疫法及GC／MS氣相
    層析質譜儀法確認檢驗結果，判定均確有嗎啡陽性反應；至
    白色粉末部分，已經「法務部調查局」鑑定結果認含第一級
    毒品海洛因成分，且其中白色粉末五包（即第一次查獲）之
    驗餘總淨重為○‧五六公克，空包裝總重為一‧二三公克；
    白色粉末二包（即第二次查獲）之驗餘總淨重○‧一九公克
    ，空包裝總重○‧六二公克；白色粉末二包（即第三次查獲
    ）之驗餘總淨重○‧一五公克，空包裝總重○‧六三公克；
    則有「長榮大學」95年5月9日確認報告、「長榮大學」95年
    7月10日確認報告、「長榮大學」95年8月21日確認報告及「
    法務部調查局」95年5月30日調科壹字第200006309號、95年
    7月27日調科壹字第200006415號、95年9月3日調科壹字第09
    523009600號鑑定通知書各一紙在卷可憑（見偵查卷(一)第019
    至20頁，偵查卷(二)第3、7頁，原審卷第28、51頁）；再者，
    「尿液毒品檢驗，若能使用先進之氣相層析質譜儀分析法確
    認，可完全排除偽陽性之干擾，為目前最具公信力的檢驗方
    法」，為「法務部調查局」87年9月29日（87）發技（1）字
    第87074574號函所揭示；復參以按海洛因係由嗎啡經化學合
    成而製得，經注射（吸食）進入人體後，因代謝而分解又生
    成嗎啡，因此施打海洛因後，由尿液中檢驗結果仍為嗎啡反
    應。又按嗎啡經注入人體後，百分之九十以上於二十四小時
    內自尿中排出，平均可檢出時限約為四十五小時，業據行政
    院衛生署藥物食品檢驗局以八十一年九月八日（八一）藥檢
    壹字第八一一四四八五號函釋以察；顯見被告甲○○於本院
    審理時之自白俱與事實相符，應可採信。至被告雖辯稱：第
    三次查獲應該是九十五年七月四日，而非九十五年八月四日
    云云；惟按經核尚與前揭事實不符，究之乃因被告誤記所致
    ，且無礙於成立本件犯罪事實之認定。依上，被告甲○○確
    有上揭施用第一級毒品海洛因之犯行，殆無疑義，應予依法
    論科。
二、按本件被告行為後，刑法第五十六條有關連續犯之規定，業
    已於九十四年二月二日修正公布刪除，並於九十五年七月一
    日施行；則被告之犯行，因行為法業已刪除連續犯之規定，
    此刪除雖非犯罪構成要件之變更，但顯已影響行為人刑罰之
    法律效果，自屬法律有變更，依新法第二條第一項規定，比
    較新、舊法結果，仍應適用較有利於被告之行為時法律即舊
    法論以連續犯（最高法院95年度第08次刑事庭會議決議參照
    ）。另行為後法律有變更者，依修正前刑法第二條第一項之
    規定，以適用裁判時法為原則，如行為時法有利於行為人，
    則例外適用行為時法；依修正後刑法第二條第一項規定，以
    適用行為時法為原則，惟如裁判時法有利於行為人，則例外
    的適用裁判時法。以往實務見解，認原判決未及比較適用新
    舊法時，上訴後，雖比較結果以舊法有利於行為人，而原判
    決別無其他撤銷事由，仍應由本院以此為由撤銷改判。惟修
    正後之規定係以適用行為時法為原則，因此原判決雖未及比
    較適用，然上訴本院後，經比較新舊法，行為後之法律並非
    較有利於行為人，仍應適用行為時法，則原判決就此依當時
    「實務」對於施用毒品罪採「連續犯之見解」（惟本院認自
    刑法廢除連續犯規定後，應回歸正確理論依據之集合犯，另
    詳後述），而適用行為時法即無不當，自不構成撤銷之事由
    ，合先敘明。
三、按海洛因係屬毒品危害防制條例第二條第二項第一款所明定
    之第一級毒品。次按依刑法犯罪競合論體系，刑法評價之對
    象（行為），可分行為單數及行為複數，後者即實質競合（
    刑法第五十條），後者則為想像競合（非法條競合），並可
    再區分為自然意義之一行為、自然行為單數（即接續犯）及
    構成要件之行為單數；而包括一罪即構成要件之行為單數，
    為依法律所定之各罪構成要件，本即以一個犯意決意，實施
    數個行為，侵害同一法益。廣義的包括一罪，含吸收關係、
    與罰前行為、與罰後行為、吸收犯及結合犯罪；狹義的包括
    一罪，則指集合犯，包括常業犯、常習犯、職業犯、營業犯
    等。再構成要件之集合行為，即一般所稱之集合犯，是典型
    的構成要件的一行為，指立法者在系爭構成要件所描述、所
    預設的該當行為，本身就具有不斷反覆實施之特性，所以，
    反覆實施行為被總括地當成或擬制為一個構成要件行為。反
    之，這些行為如果被分別評價為數罪併罰，將發生重覆評價
    、刑度超過罪責及不法內涵之疑慮。而施用毒品罪，若依前
    述理論加以理解，因毒品本身之成癮性使然，即施用毒品之
    特性就是會上癮（因此才有戒治毒癮之問題），是以，反覆
    成習的施用才是構成要件違犯的典型與常態（至接續犯，則
    指利用同一機會或時間及場所極為接近之情況下，接續實施
    同一構成要件，侵害同一法律，而其間在事實上有不可分離
    之密切關係而言。亦即除可以接續方式重覆違犯外，尚可以
    單次行為違犯，並無任何預設立場）；因此，就施用毒品行
    為之性質觀察應屬（構成要件行為單數之）集合犯。準此，
    依施用毒品行為的定性而言，基於施毒成癮的常例，反覆成
    習施用毒品者，通常屬於構成要件的集合行為，即一般所稱
    之「集合犯」（即學理上所稱之「法定接續犯」），持續多
    次施用亦僅屬構成要件的單數行為，法定構成要件的處罰，
    解釋上已經預設、考量到這種持續反覆施用的常態情形，無
    論新舊刑法亦然。故被告跨連新舊法之多次施用毒品行為，
    應認計僅為一次構成要件的施用毒品行為。依前，既認施用
    毒品屬集合犯，相關施用毒品之法律要件及法律效果，與集
    合犯之的概念，在此次新刑法並未修正，法律並無變更，本
    不生新舊法比較及從輕原則之問題。此外，縱使實務見解將
    接連施用行為從連續犯說改採集合犯說，亦僅係實務的法律
    見解變更，而非法律變更，同樣不生新舊法比較及從輕原則
    之問題。從而，被告甲○○自九十四年七月間某日起至九十
    五年六月二十一日中午十二時許止，及自九十五年六月二十
    二日晚上經檢察官訊問並飭回後至九十五年八月四日止，先
    後多次在前揭住處施用第一級毒品海洛因，所為係違反毒品
    危害防制條例第十條第一項之施用第一級毒品罪。被告多次
    持有海洛因後，進而施用，其持有行為應被其施用之行為所
    吸收，不另論罪。又被告前因施用毒品案件，經臺灣臺南地
    方法院以九十年度訴緝字第六○號判決判處有期徒刑八月確
    定，而於九十二年六月九日執行完畢；有前揭「台灣高等法
    院被告前案紀錄表」一份附卷可按，茲被告於有期徒刑執行
    完畢後，五年以內再故意犯有期徒刑以上之本罪，不論依修
    正前之刑法第四十七條，或修正後之刑法第四十七條第一項
    之規定，均構成累犯，對被告而言並無有利或不利之情形，
    自不生新舊法比較之問題，應逕依修正前之刑法第四十七條
    ，論以累犯，並依法加重其刑。至被告自九十四年七月間某
    日起至九十五年三月初某日止，及被告自九十五年四月二十
    八日下午經檢察官訊問並諭知交保釋放後至九十五年八月四
    日止，先後多次在前揭住處施用第一級毒品海洛因之犯行部
    分，雖未經檢察官起訴，惟此部分與已經起訴且論罪部分，
    具有實質上之一罪關係，應為起訴效力所及，本院應依法併
    予審理。
四、原審以被告事證已臻明確，因予論罪科刑，固非無見。惟查
    原判決就被告基於反覆施用第一級毒品海洛因之單一犯罪決
    意，自九十四年七月間某日起至九十五年三月初某日止，及
    被告自九十五年四月二十八日下午經檢察官訊問並諭知交保
    釋放後至九十五年八月四日止，先後多次在前揭住處，以同
    一方式施用第一級毒品海洛因之犯行部分，未及併予審理判
    決，尚有未洽。檢察官上訴意旨執此指摘原判決不當，為有
    理由；自應由本院將原判決撤銷改判。爰審酌被告前已有多
    次施用毒品前科，有前揭「台灣高等法院被告前案紀錄表」
    一份附卷可按，又曾經施以戒治處分，復於刑之執行完畢後
    ，仍再犯本件之罪，顯未因戒治處分而戒除惡習及犯罪之動
    機、目的、手段、其品行智識程度、生活狀況、與犯罪後態
    度等一切情狀，量處有期徒刑一年，以資懲儆。又按查獲之
    毒品，不問屬於犯人與否，均沒收銷燬之，毒品危害防制條
    例第十八條第一項前段定有明文；本件扣案白粉，經檢驗結
    果，確含第一級毒品海洛因成分，其中白色粉末五包（即第
    一次查獲）之驗餘總淨重為○‧五六公克，空包裝總重為一
    ‧二三公克；白色粉末二包（即第二次查獲）之驗餘總淨重
    ○‧一九公克，空包裝總重○‧六二公克；白色粉末二包（
    即第三次查獲）之驗餘總淨重○‧一五公克，空包裝總重○
    ‧六三公克；有前揭「法務部調查局」鑑定通知書共三紙附
    卷可稽，應依同條例第十八條第一項前段宣告沒收併銷燬之
    ；而扣案之空包裝袋九個，注射針筒二支，其中前者用於包
    裹毒品，防其裸露、潮濕，便於攜帶施用，且均為被告所有
    供犯罪所用之物，爰依刑法第三十八條第一項第二款宣告沒
    收。
參、據上論結，應依刑事訴訟法第三百六十九條第一項前段、第
    三百六十四條、第二百九十九條第一項前段，刑法第十一條
    前段、第二條第一項、修正前刑法第四十七條、刑法第三十
    八條第一項第二款，毒品危害防制條例第十條第一項、第十
    八條第一項前段，判決如主文。
本案經檢察官吳忠賢到庭執行職務。
中    華    民    國    95    年    12    月    13    日
                  刑事第三庭    審判長法  官  陳義仲
                                      法  官  宋明蒼
                                      法  官  張世展
以上正本證明與原本無異。
如不服本判決，應於收受本判決後十日內向本院提出上訴書狀。
其未敘述上訴理由者並得於提起上訴後十日內向本院補提理由書
狀（均須按他造當事人之人數附繕本）「切勿逕送上級法院」。
                                      書記官  魏芝雯
中    華    民    國    95    年    12    月    18    日
附錄：本判決論罪法條：
毒品危害防制條例第10條第1項
施用第一級毒品者，處 6 月以上 5 年以下有期徒刑。


司法院資訊處製作；財團法人民間司法改革基金會備份。
